臺灣高等法院臺南分院刑事判決　　　　　九十年度上易字第一一二一號　　　潛
　　　上　訴　人
　　　即 自訴 人　乙　○　○.
　　　自訴代理人　己　○　○　律師
　　　被　　　告　丁　○　○
　　　選任辯護人 趙　 哲　宏　律師
右列上訴人因被告詐欺等案件，不服臺灣臺南地方法院中華民國九十年六月十四日第
一審判決（八十九年度自字第二六五號），提起上訴，本院判決如左：
      主      文
上訴駁回。
      理      由
一、自訴意旨略以：丁○○與自訴人乙○○係同學關係，自民國（下同）八十六年六
    、七月間起，被告即以從事行動電話買賣獲利頗豐，惟限於資金仍欠充沛或急切
    間週轉不易等理由，向自訴人央求以其本人支票調借現金，初期，被告調借金額
    不大，且亦不誤借貸或調現款項本息付款期日，藉此而取信於自訴人，詎料嗣後
    多次誤期，積欠金額隨之累計高達百萬元，其遂以簽發新票換回即將到期之支票
    ，又被告明知自己財務狀況已陷不佳，竟意圖為自己不法之所有，再次央求自訴
    人借貸，並開立支票四紙，其後均遭退票，乃故技重施，央請自訴人再寬限一段
    期間，並簽立八十九年十二月三十一日到期之新台幣（下同）七百十萬元本票一
    紙交自訴人收執，作為總結所有前欠概算債務之用。惟竟就到期日為八十九年四
    月八日、面額為三十萬元、票號為Ｎ二○─七一五三號之支票撤銷付款之委託，
    並明知八十九年十二月三十一日須清償本票票款仍悍然撤銷期前之支票付款，顯
    係預謀詐騙。又被告四處散播流言中傷，指自訴人經營地下錢莊，收取不法暴利
    ，毀損自訴人人格、名譽。因認被告涉有刑法第三百三十九條第一項之詐欺罪及
    第三百十條之誹謗罪嫌云云。
二、按犯罪事實，應依證據認定之，無證據不得推定其犯罪事實。又不能證明被告犯
    罪者，應諭知無罪之判決，刑事訴訟法第一百五十四條、第三百零一條第一項分
    別定有明文。又刑法第三百三十九條詐欺罪之成立，以意圖為自己或第三人不法
    之所有，以詐術使人將本人或第三人之物交付為要件。所謂以詐術使人交付，必
    須被詐欺人因其詐欺而陷於錯誤，若其所用方法，不能認為詐術，亦不致使人陷
    於錯誤，即不構成該罪（最高法院四十六年台上字第二六○號判例參照）。
三、本件自訴人認被告涉有詐欺、誹謗罪嫌，無非以被告明知自己財務狀況已陷不佳
    ，仍開立支票據以調借現金，支票並均遭退票，嗣後更四處散播流言中傷，指自
    訴人經營地下錢莊，收取不法暴利毀損自訴人人格、名譽，為其所憑據。訊據被
    告丁○○就與自訴人間有債務糾紛之事實，雖不否認，惟堅詞否認有何詐欺、誹
    謗犯行，辯稱：伊在八十九年一月份，已與乙○○清償完畢。未簽七百一十萬元
    本票給乙○○，四張支票是借給乙○○的，不是向乙○○借錢云云。
四、經查：
(一)自訴人雖於原審舉出一份與被告往來明細表（見一審卷第十五頁），證明被告對
    自訴人跳票四百七十四萬元，轉帳債務二百零三萬一千九百元，撤銷付款委託票
    據債務三十萬元，共計七百零七萬元，數目恰與被告簽發之本票面額七百十萬元
    相接近，並提出面額七百十萬元本票為證（見一審卷第十二頁），然為被告否認
    有該項借款及否認七百十萬元本票之真正。自訴人再稱：被告於八十九年三月八
    日與自訴人會算，被告亦簽發面額五百六十萬元本票予自訴人云云，並提出面額
    五百六十萬元本票一紙為證（見本院一卷第五十四頁），被告亦否認有會算之事
    ，並稱：「此張本票是其簽發，不是給自訴人，忘了簽給何人，為何簽」、「是
    寫著玩的，不是借錢用的」云云，而該本票面額為「新台幣伍佰陸拾圓整」「Ｎ
    Ｔ＄５，６００，０００」，票面上二項金額不同，無法證明被告如何簽發此本
    票，自訴人為何會接收被告所簽發該紙「新台幣伍佰陸拾圓整」本票。又被告否
    認積欠自訴人債務，辯稱：自訴人提出之四張支票，係伊借票予自訴人，非伊持
    向自訴人調現云云，具狀陳稱：向自訴人借貸之情形：八十九年一月十七日借十
    三萬元、八十九年一月二十日借八十萬元，八十九年一月二十日借二十五萬元，
    共計一百十八萬元，於八十九年一月十七日提領六萬元現款予自訴人，於八十九
    年一月二十四日簽發中國商業銀行中華分行，面額一百十二萬元，號碼0000
    0000號支票予自訴人兌領云云，提出存款存褶為證，暨有中國商業銀行（八
    九）中信華字第○○七號函足憑（見一審卷第四十五、一七四頁），被告辯護人
    就自訴人與被告於中國國際商業銀行帳戶之交易明細表作比較：「八十八年五月
    三十一日自訴人帳戶收入金額八十萬元、八十八年十月七日收入金額六十六萬元
    ，係被告向自訴人週轉，該日清償。其他九筆則係被告借予自訴人週轉。」自訴
    代理人則具狀否認該九筆金額為被告借予自訴人週轉（見本院二卷第一一三至一
    二七頁、第一三三至一三六頁），綜上自訴人與被告提出之證據資料顯示，自訴
    人與被告間就彼此間之債務，各說各話，無證據足認何者為真，無法釐清被告究
    竟積欠自訴人若干債務。至自訴人於本院再提出原審八十九年度促字第二九二一
    九號支付命令，證明被告有借用三百五十六萬元款項，並已確定（見本院一卷第
    一三八頁），足認被告積欠自訴人此筆債務，而此筆債務，尚未包括自訴所追索
    四張支票款項在內。
(二)而被告於八十九年三、四月間曾分別匯給自訴人之夫龔必祿三十萬元、三十五萬
    七千二百元，亦經自訴人於原審審理時陳稱：「（三十萬元部分）一月二十七日
    是被告向我朋友買手機，是我先墊的，之後他說要匯，直到最後才還我。」等語
    ，復有代收款項紀錄、即期匯票申請書各一紙在卷可參（見一審卷第二○三、二
    ○五頁），第一商業銀行西台南分行九十一年一月三十日（九十一）一西台南字
    第四十五號亦函覆：「有關函查本行東台南分行客戶『李幸林』於八十九年一月
    十七日被存入款項四十萬元乙案，經查該款項係由存款人『乙○○』存入，隨函
    檢送當日存入憑條影本一張」，自訴人亦坦承：「那張存單是我填的，是被告向
    我借錢，開票給我的，有兌現。」（見本院一卷第二二八至二三○、二三四頁）
    ，且被告之辯護人就自訴人與被告於中國國際商業銀行帳戶之交易明細表作比較
    ：「八十八年五月三十一日自訴人帳戶收入金額八十萬元、八十八年十月七日收
    入金額六十六萬元，係被告向自訴人週轉，該日清償。」，為自訴代理人不為否
    認（見本院二卷第一一三至一二七頁、第一三三至一三六頁），足認被告於向自
    訴人之借款，仍有償還之行為，尚難認被告於借款之初，即有詐欺之意圖。
(三)被告確曾以向自訴人調借之金錢購買行動電話進貨之事實，亦據自訴人於原審審
    理時自述：「八十八年九、十月，他告訴我說快過年生意不錯，大量進貨機子需
    要錢，我有看到他有買」等語，被告雖僅提出其向「生活家流通網」進貨單據為
    證，雖無法提出八十八年度進貨手機數量確實資料，以證明資金流向，然亦無從
    否定被告確有進貨之事實。益徵自訴人並無因被告之說詞陷於錯誤可言，被告確
    係因進貨而需款孔急，從而被告向自訴人之借款行為，縱事後無力清償，亦與詐
    欺罪之構成要件有間。
(四)自訴人雖再指稱：被告於二年間，向自訴人及其他被害人借款將近二千萬元云云
    ，並於本院聲請傳訊戊○○、丙○○、甲○○作證。復於本院提出「支票到期提
    領借回明細表」為證（見本院一卷第五十四頁），指稱：被告自八十八年八月起
    ，因簽發予自訴人之票據甫經兌現，隨即再借回，可見其拖延還債，僅係苟延時
    日而已，非意在清償，且參酌其又向丙○○、甲○○借款，顯係東挪西借，其內
    心具有期望獲得不法利益之目的，而為跳票行為，此為被告消極利用人之錯誤為
    自己取得不法之利益，主觀上具有不法所有之意圖云云，惟被告以支票向自訴人
    調借現金，其後因無力兌現或跳票，乃以簽發新票換回舊票方式延緩清償時間等
    情，業據自訴人於原審審理時自承，並有支票影本附卷可稽，尚無證據顯示被告
    有藉東牆補西牆之方法，以向自訴人調借之款項挪付予自訴人所舉被害人之情形
    ，且被告若有詐欺之犯意，其儘可任令票券不獲兌現或跳票即可，何須為清償之
    動作？被告既有自訴人所指持續延展清償時間之行為，自難認其有詐欺之意思。
(五)至台南區中小企業銀行南台南分行九十一年五月七日（九一）南銀南分字第○○○一一三號函：「本行貸款戶丁○○往來情形，該借戶每月之貸款本息由其00
    00000000000帳戶中扣除截至八十八年十一月二十二日存款不足而未
    能履約繳款，該筆借款目前拍賣抵押物求償中。」（見本院一卷第三○三至三○
    六頁），美商花旗銀行股份有限公司台北分行九十一年五月二十九日（九一）消
    管字第一七六四號函：「檢附本行信用卡客戶丁○○之信用卡消費明細，其尚欠
    本行信用卡消費款十七萬八千三百八十一元」（見本院一卷第三一一至三二四頁
    ），中國信託商業銀行股份有限公司陳報：「持卡人丁○○係於八十九年三月起
    發生信用卡帳款繳遲延情形，至八十九年五月十五日因連續二個月帳單未繳足最
    低應繳金額而為陳報人依約強制停卡，其所積欠之帳款本金新台幣十五萬六千六
    百七十八元，已於九十年四月轉列呆帳。」（見本院一卷第三二六至三二八頁）
    ，英商渣打銀行股份有限公司台北分公司九十一年五月二十三日（九一）渣信字
    第○七○○號函：「蔡君自八十八年十二月十四日繳納最後一筆款項新台幣壹萬
    貳仟肆佰拾元。然截至八十九年六月五日累計尚餘新台幣肆萬零五佰壹拾
    元迄今均未清償。本行業於八十九年一月七日予以強制停卡。」（見本院一卷第
    三三○至三五九頁），足證被告於八十八年底即資金不足。然據自訴人訴狀所載
    ：自訴人與被告係同學關係，自八十六年六、七月間起，被告即以其本人支票向
    自訴人調借現款，彼此金錢往來多年，彼此間成立債務關係，如有債務不履行之
    情形，可能原因甚多，縱令出於惡意而有遲延給付或不為給付之情事，茍無足以
    證明其債之關係發生時自始故意藉此從事財產犯罪之積極證據，依刑事訴訟法第
    一百五十四條規定，仍不得僅憑債務不履行之客觀事態，推定債務人自始具有詐
    欺取財之犯意，故自不得以被告所簽發支票屆期提示未獲兌現，遽認被告有詐欺
    犯意。
(七)另誹謗部分，除自訴人之指訴外，自訴人於原審並未就被告如何對其誹謗，舉證
    以實其說，始於於本院舉出證人庚○○證稱：「丁○○告訴我說李淑金貞在做高
    利貸」「（被告有無說乙○○向他拿多少利息？）五十萬元，一月五萬元利息（
    見本院一卷第三八五、三八六頁），然被告積欠庚○○二百二十五萬元債務，有
    台南縣仁德鄉調解委員會調解書可憑（見本院一卷第三七九頁），證人庚○○為
    被告之債權人，於被告未完全清償債務前，所述難免有偏頗之處，且未指明自訴
    人係經營地下錢莊，自難以誹謗罪相繩。
(八)綜上所述，本件依調查所得證據尚不足證明被告確有詐欺、誹謗犯行，此外復查
    無其他積極證據足資證明被告有自訴人所指之犯行，被告被訴詐欺取財罪嫌，應
    屬不能證明被告犯罪。
五、原審基於上述理由，所為被告無罪之諭知。本院經核原判決認事用法，並無不合
    。自訴人上訴意旨，指摘原判決不當，為無理由，應予駁回。
六、臺灣臺南地方法院檢察署移送併案（八十九年度偵續字第一一七號、九十年度偵
    字第九二○號）部分，因本件自訴人自訴被告詐欺部分，既經判決無罪，併案部
    分與前開判決無罪部分，即無裁判上一罪關係，移送併案部分，自應退還由檢察
    官另行偵辦。
七、據上論斷，應依刑事訴訟法第三百六十八條，判決如主文。
中  華  民  國      九十一      年      十一      月        六          日
                                臺灣高等法院臺南分院刑事第一庭
                    審判長法官  茆    臺    雲
                                          法官  李    文    福
                                          法官  蔡    長    林
右正本證明與原本無異。
不得上訴。
                                    法院書記官  李    培    薇
中  華  民  國      九十一      年      十一      月        七          日
